臺灣新北地方法院刑事判決
111年度金簡上字第62號
上  訴  人
即  被  告  楊敦傑


上列上訴人即被告因違反洗錢防制法等案件，不服本院111年度
金簡字第59號中華民國111年1月25日第一審刑事簡易判決（聲請
簡易判決處刑案號：110年度偵字第21143、25860、30636號），
提起上訴，本院管轄之第二審合議庭改適用通常程序審理，並自
為第一審判決如下：
    主  文
原判決撤銷。
楊敦傑幫助犯洗錢防制法第十四條第一項之洗錢罪，處有期徒刑
貳月，併科罰金新臺幣壹萬元，罰金如易服勞役，以新臺幣壹仟
元折算壹日。緩刑貳年。
    事  實
一、楊敦傑知悉金融帳戶帳號係個人財產、信用之表徵，如隨意
    交予他人使用，可能供作財產犯罪之使用，而犯罪者取得他
    人金融帳戶資料之目的在於取得贓款及掩飾犯行不易遭人追
    查，卻仍基於縱前開取得帳戶資料之人利用該帳戶詐欺取財
    ，並掩飾、隱匿特定犯罪所得以洗錢，而不違背其本意之幫
    助詐欺取財、幫助洗錢不確定故意，於民國109年8月5日至
    同年月8日間某時許，在不詳地點，將其所申辦之中華郵政
    股份有限公司帳號00000000000000號帳戶（下稱本案帳戶）
    之網路銀行帳號及密碼提供予姓名、年籍不詳之成年人使用
    。而該成年人所屬詐欺集團成員另於附表所示之時間，以附
    表所示之方式，詐欺附表所示之人，致其等陷於錯誤，依指
    示分別匯入如附表所示之款項至本案帳戶內，該等款項並旋
    經詐欺集團成員轉匯，而掩飾、隱匿犯罪所得。
二、案經王晴卉訴由臺北市政府警察局中山分局、湯瑞英訴由高
    雄市政府警察局岡山分局、楊淨棋訴由新竹市警察局第一分
    局報告臺灣新北地方檢察署檢察官偵查後聲請簡易判決處刑
    。
    理  由
壹、證據能力部分：
    按被告以外之人於審判外之陳述，雖不符刑事訴訟法第159
    條之1至第159條之4之規定，而經當事人於審判程序同意作
    為證據，法院審酌該言詞陳述或書面陳述作成時之情況，認
    為適當者，亦得為證據。當事人、代理人或辯護人於法院調
    查證據時，知有第159條第1項不得為證據之情形，而未於言
    詞辯論終結前聲明異議者，視為有前項之同意，刑事訴訟法
    第159條之5定有明文。查本判決所引用具傳聞性質之各項證
    據資料，經本院於審判期日依法踐行調查證據程序，檢察官
    、被告楊敦傑就上開證據之證據能力均未爭執，於言詞辯論
    終結前亦未聲明異議，本院審酌上開證據作成時之情狀，並
    無違法或不當等情形，且與本案相關之待證事實具有關聯性
    ，認為以之作為本案之證據亦屬適當，爰依前揭規定，認均
    應有證據能力。
貳、實體部分：
一、認定事實所憑之證據及理由：
    訊據被告固坦承於上開時間，將本案帳戶之網路銀行帳號及
    密碼提供予某成年人之事實，惟矢口否認有何幫助詐欺取財
    、幫助洗錢之犯行，辯稱：我因為跟對方一起玩線上遊戲，
    很信任對方，所以對方跟我說他有使用帳戶的需求，但沒有
    帳戶，想要跟我借，我就借給他了，我不知道這是詐欺款項
    ，我也是被害人等語。經查：
㈠、本案帳戶係被告所申請開立使用，並於109年8月5日至同年月
    8日間某時許，將本案帳戶之網路銀行帳號及密碼交予某成
    年人乙節，業據被告自承在卷（本院卷第46頁），並有本案
    帳戶基本資料1份在卷可稽（偵卷一第23至24頁），此部分
    堪信為真實；而附表編號1至3所示之告訴人遭詐欺集團成員
    以附表編號1至3所示之詐欺方式詐騙，而於附表編號1至3所
    示之匯款時間，分別匯款如附表編號1至3所示之金額至本案
    帳戶後，旋遭該詐欺集團成員轉匯等事實，業據證人即告訴
    人王晴卉（偵卷一第32至33頁反面、第100頁正反面）於警
    詢及偵訊時、證人即告訴人湯瑞英（偵卷二第5至7頁）、楊
    淨棋（偵卷三第5至6頁反面）於警詢時證述確實，復有附表
    書證欄位所列之文件、本案帳戶存款交易明細附卷足參（偵
    卷一第83至85頁），堪認被告提供予他人之本案帳戶，確已
    遭他人用以作為取得詐欺告訴人之匯款之犯罪工具甚明。
㈡、按金融機構帳戶事關存戶個人財產權益之保障，具個人專屬
    性，若與存戶之網路銀行帳號及密碼結合，私密性更高，倘
    有不明金錢來源，攸關個人法律上之責任，故除非與本人具
    密切親誼或信賴關係者，難認有何流通使用之可能，一般人
    均有妥為保管防阻他人任意使用之認識，縱偶因特殊情況需
    將網路銀行帳號及密碼交付他人，亦必深入了解對方之背景
    、可靠性及用途，確認無誤後方提供使用，始符常情。況邇
    來用人頭帳戶遂行財產犯罪案件層出不窮，新聞媒體對於犯
    罪者常大量收集他人存款帳戶，持以供作犯罪使用，藉此逃
    避檢、警查緝之情事，亦多所報導，依當前社會一般人之智
    識程度與生活經驗，對於非依正常程序要求提供金融帳戶網
    路銀行帳號及密碼者，均能預見係為取得人頭帳戶供作犯罪
    工具使用，已屬一般之生活經驗與通常事理，並為公眾週知
    之事。經查，被告為85年次、自述高中畢業，從事舞蹈老師
    之工作（本院卷第92頁），已有相當社會歷練及工作經驗，
    且在本院審理中均能應答無礙之情狀，其智識能力當與一般
    常人無異，對於現今網路金融發達，持有帳戶之網路銀行帳
    號及密碼者，即可使用該帳戶為各類交易，是帳戶網路銀行
    帳號及密碼係個人重要理財工具，應妥為保管，不輕易交予
    他人之情，應有所認識。惟被告於本院審理時供稱：我與對
    方於109年7月底一起玩線上遊戲而認識，我不知道他的本名
    ，也沒有見過他，除了線上遊戲語音之外，沒有其他聯絡方
    式，他說自己類似信用破產，沒有帳戶可以使用，但因為從
    事網拍，有帳戶需求，我才將本案帳戶借給對方云云（本院
    卷第46頁），足見被告對取得本案帳戶銀行帳號及密碼之人
    素無交情，亦無任何堅強之信賴關係存在，且對於對方之真
    實姓名、住所、電話、從事何業等資訊並不清楚，僅聽信對
    方片面之詞，即將帳戶資料交付對方，且除線上遊戲語音外
    ，被告並無主動聯繫對方之方式，更未採取任何足以確認帳
    戶資料不至於用作非法使用之防範措施，即逕將其本案帳戶
    資料交付他人使用，顯見被告對於其所交付之帳戶資料縱將
    發生供詐欺集團作為不法收取款項之用，並供該詐欺集團將
    犯罪所得款項匯入，而藉此掩飾犯罪所得之真正去向之結果
    ，毫不在意。
㈢、被告雖辯稱並無幫助詐欺取財、幫助洗錢之犯意，其僅係因
    為對方表示從事網拍需要帳戶，才將本案帳戶借給對方使用
    云云（本院卷第46頁），然查，被告明知取得他人金融機構
    特定帳戶之銀行帳號及密碼，即得經由該帳戶提、匯款項（
    偵卷一第4頁反面，偵卷三第4頁），卻未查證對方所述是否
    屬實（本院卷第91頁），亦未採取任何防範措施，逕將本案
    帳戶資料交予對方使用，明顯悖於一般人管理帳戶之常情，
    益徵其有放任供不法犯罪之用亦不違背其本意之意思。佐以
    被告於交付本案帳戶前，該帳戶內餘額僅有新臺幣359元乙
    情，據被告供述在卷（本院卷第46頁），並有本案帳戶存款
    交易明細可證（偵卷一第83頁），此與實務上常見幫助財產
    犯罪行為人交付金融帳戶資料時，均先確認帳戶內款項所剩
    不多之情相符。綜此，堪認被告主觀上應可預見收取帳戶資
    料之人可能係財產犯罪行為人，抑或所交付上開帳戶日後極
    可能遭他人濫用作為犯罪工具等情，惟仍以該帳戶內存款不
    多，己身並無太大損失之無謂心態，逕予提供本案帳戶資料
    予並非熟識之人，足見其係基於容任該結果發生亦不違背其
    本意之幫助詐欺取財與掩飾詐騙所得去向之洗錢之不確定故
    意，而依他人指示交付本案帳戶之網路銀行帳號及密碼。被
    告前揭所辯，自不足採。
㈣、綜上所述，本案事證明確，被告犯行堪以認定，應依法論科
    。
二、論罪科刑：
㈠、法律說明：
    按刑法上之幫助犯，係對於犯罪與正犯有共同之認識，而以
    幫助之意思，對於正犯資以助力，而未參與實施犯罪之行為
    者而言（最高法院88年度台上字第1270號判決意旨可資參照
    ）。次按行為人提供金融帳戶金融卡及密碼予不認識之人，
    非屬洗錢防制法第2條所稱之洗錢行為，不成立同法第14條
    第1項一般洗錢罪之正犯；如行為人主觀上認識該帳戶可能
    作為收受及提領特定犯罪所得使用，他人提領後即產生遮斷
    資金流動軌跡，以逃避國家追訴、處罰之效果，仍基於幫助
    之犯意而提供，應論以幫助犯同法第14條第1項之一般洗錢
    罪（最高法院108年度台上字第3101號刑事判決意旨參照）
    。經查，被告主觀上已認識其所提供之本案帳戶網路銀行帳
    號及密碼可能作為他人收受、轉匯特定犯罪所得使用，仍交
    付他人，使詐欺集團成員利用本案帳戶作為詐欺告訴人後供
    其匯入贓款使用，並藉此轉匯本案帳戶內之款項，使該等詐
    欺所得款項之去向不明，形成金流斷點。雖被告提供本案帳
    戶資料供人使用之行為，並不等同於向告訴人施以詐術及從
    事洗錢之行為，然其主觀上顯然有縱使本案帳戶遭對方作為
    收受、提領詐欺犯罪所得使用，以掩飾、隱匿犯罪所得，因
    而幫助對方實行詐欺、洗錢犯行而不違背本意之不確定故意
    。
㈡、罪名：
    核被告所為，係犯刑法第30條第1項前段、同法第339條第1
    項之幫助詐欺取財罪，暨犯同法第30條第1項前段、洗錢防
    制法第14條第1項之幫助洗錢罪。
㈢、罪數：
    被告基於幫助洗錢之犯意，於同一時、地提供本案帳戶之網
    路銀行帳號及密碼予詐欺集團成員，僅屬單一之幫助行為，
    而其以單一之幫助行為，使詐欺集團成員成功詐欺如附表所
    示告訴人等3人匯款，並掩飾、隱匿犯罪所得，係以一行為
    觸犯幫助詐欺取財及幫助洗錢罪，為想像競合犯，應依刑法
    第55條規定，從一重之幫助洗錢罪處斷。
㈣、刑之減輕事由：
    被告並未實際參與洗錢、詐欺犯行，係以幫助之意思參與實
    施犯罪構成要件以外之行為，所犯情節較正犯輕微，爰依刑
    法第30條第2項規定，減輕其刑。
㈤、撤銷原判決之理由：
    原審簡易判決以被告上開犯行事證明確，予以論罪科刑，固
    非無見。惟查：
 1、被告提供本案帳戶資料供某成年人使用，堪認其已預見其金
    融帳戶可能遭他人作為收受、提領詐欺所得使用，並藉此製
    造金流斷點乙情，卻仍提供本案帳戶資料之網路銀行予他人
    ，以供該人持以掩飾、隱匿特定犯罪所得之去向及所在，核
    其所為，除構成幫助詐欺取財罪，亦構成幫助洗錢罪，業經
    本院說明如前，則原判決認被告僅成立幫助詐欺取財罪，而
    未構成檢察官聲請簡易判決處刑所主張之幫助洗錢罪，容有
    未洽。
 2、按第一審法院依被告在偵查中之自白或其他現存之證據，已
    足認定其犯罪者，得因檢察官之聲請，不經通常審判程序，
    逕以簡易判決處刑；檢察官聲請以簡易判決處刑之案件，經
    法院認為有刑事訴訟法第451條之1第4項但書之情形者，應
    適用通常程序審判之；又對於簡易判決之上訴，準用刑事訴
    訟法第三編第一章及第二章除第361條外之規定，刑事訴訟
    法第449條第1項、第452條、第455條之1第3項分別定有明文
    。依此，法院對於案情甚為明確之輕微案件，固得因檢察官
    之聲請，逕以簡易程序判決處刑，惟仍應以被告在偵查中之
    自白或其他現存之證據，已足認定其犯罪者為限，始能防冤
    決疑，以昭公允。且於裁判上一罪之案件，倘其中一部分犯
    罪不能適用簡易程序者，全案應依通常程序辦理之，乃訴權
    不可分、程序不可分之法理所當然。從而，管轄第二審之地
    方法院合議庭受理簡易判決上訴案件，除應依通常程序審理
    外，其認案件有前述不能適用簡易程序之情形者，自應撤銷
    原判決，逕依通常程序為第一審判決，始符法制（最高法院
    108年度台非字第15號判決意旨參照）。原審既認被告於本
    案所為並未構成檢察官聲請簡易判決處刑所指之刑法第30條
    第1項前段、洗錢防制法第14條第1項之幫助洗錢罪，揆諸前
    揭說明，即應適用通常程序審理，並就此部分為「不另為無
    罪之諭知」，然原審係就全案逕以簡易判決處刑，及就此部
    分不另為無罪之諭知，堪認原審就本案適用簡易判決處刑，
    容有違誤。
 3、被告於本院審理期間，已與告訴人王晴卉經本院調解成立，
    另與告訴人湯瑞英達成和解，並均賠償完畢，而獲其等原諒
    ，有調解筆錄（本院卷第81頁）、刑事撤回告訴暨同意緩刑
    宣告狀、和解書、本院公務電話紀錄等附卷可查（本院卷第
    97至103頁），則原審未及審酌上情，亦有未洽。被告上訴
    意旨以其只是將帳戶借予網友使用，對帳戶被詐欺集團使用
    均不知情云云，雖無理由，惟原判決既有上開瑕疵可指，無
    可維持，本院自應將原判決撤銷並為改判。
㈥、量刑審酌：
    爰審酌被告可預見本案帳戶之網路銀行帳號及密碼可能遭他
    人供作詐欺取財及洗錢之工具使用，竟任意提供他人使用，
    已造成執法機關不易查緝犯罪行為人，嚴重危害社會治安，
    助長社會犯罪風氣，更使詐欺集團成員詐得告訴人之財物後
    ，得以製造金流斷點，破壞金流秩序之透明穩定，造成司法
    單位追緝之困難，所為實值非難；惟考量被告已與告訴人王
    晴卉經本院調解成立，另與告訴人湯瑞英達成和解，並均賠
    償完畢（告訴人楊淨棋未到庭調解），有如前述，足認被告
    已盡力填補其犯罪所生之損害，且被告於本案前，無其他經
    法院論罪科刑之紀錄，有臺灣高等法院被告前案紀錄表可佐
    （本院卷第21頁）；兼衡被告犯罪之動機、目的、手段、犯
    後態度，及被告於本院審理中自述高職畢業之教育程度、目
    前從事舞蹈老師工作、與父母親、哥哥、姐姐、大嫂同住之
    生活狀況（本院卷第92頁）等一切情狀，量處如主文所示之
    刑，並就罰金刑部分，參酌上開各情，諭知易服勞役之折算
    標準。
㈦、緩刑宣告：
    查被告未曾因故意犯罪受有期徒刑以上刑之宣告，有前揭臺
    灣高等法院被告前案紀錄表可考。本院審酌被告因一時失慮
    致罹刑章，經此偵、審及科刑程序，應已知警惕，茲念其犯
    後已與告訴人王晴卉經本院調解成立，另與告訴人湯瑞英達
    成和解，並均賠償完畢（告訴人楊淨棋未到庭調解），均如
    前述，告訴人湯瑞英、王晴卉復表示同意給予被告緩刑機會
    ，亦有上開調解筆錄、刑事撤回告訴暨同意緩刑宣告狀可查
    ，堪認被告已有反省悔悟之心，信無再犯之虞，因認對被告
    所宣告之刑以暫不執行為適當，爰依刑法第74條第1項第1款
    之規定，諭知被告緩刑2年，以勵自新。
三、沒收：
　　按犯第14條之罪，其所移轉、變更、掩飾、隱匿、收受、取
    得、持有、使用之財物或財產上利益，沒收之，固為洗錢防
    制法第18條第1項前段所明定，惟本案被告所為係洗錢防制
    法第14條第1項洗錢罪之幫助犯，其犯罪態樣與實施犯罪之
    正犯有異，所處罰者乃其提供助力之行為本身，而非正犯實
    施犯罪之行為，因此幫助犯不適用責任共同之原則，對於正
    犯所移轉、變更、掩飾、隱匿、收受、取得、持有、使用之
    財物或財產上利益，自毋庸為沒收之宣告，併此敘明。
四、按適用簡易判決處刑之案件，所科之刑以宣告緩刑、得易科
    罰金之有期徒刑及拘役或罰金為限，此觀刑事訴訟法第378
    條、第449條第3項規定甚明。又刑事訴訟法第455條之1第3
    項規定，對於簡易判決之上訴，準用同法第三編第一章及第
    二章之規定。是管轄第二審之地方法院合議庭受理簡易判決
    上訴案件，應依通常程序審理。其認案件有刑事訴訟法第45
    2條所定第一審應適用通常程序審判而不得適用簡易程序審
    判之情形者，應撤銷原簡易判決，逕依通常程序為第一審判
    決（參最高法院92年度台非字第352號刑事判決意旨）。查
    原審就全案逕以簡易判決處刑，既有未洽，爰由本院管轄第
    二審合議庭撤銷原判決，並應逕行改依第一審通常程序判決
    之，如不服本判決，仍得於法定上訴期間內，向管轄之第二
    審法院提起上訴，併此敘明。
據上論斷，應依刑事訴訟法第452條、第451條之1第4項但書第2
款、第455條之1第1項、第3項、第369條第1項前段、第364條、
第299條第1項前段，判決如主文。
本案經檢察官徐綱廷偵查後聲請簡易判決處刑，於被告提起上訴
後，由檢察官簡志祥在本審到庭實行公訴。
中　　華　　民　　國　　111 　年　　8 　　月　　30　　日
                  刑事第十四庭  審判長法  官  王榆富

                                      法  官  梁家贏

                                      法  官  鄭琬薇
上列正本證明與原本無異。
如不服本判決，應於判決送達後20日內敘明上訴理由，向本院提
出上訴狀 (應附繕本) ，上訴於臺灣高等法院。其未敘述上訴理
由者，應於上訴期間屆滿後20日內向本院補提理由書「切勿逕送
上級法院」。
                                      書記官  陳鴻慈
中　　華　　民　　國　　111 　年　　8 　　月　　30　　日
附表：
編號 告訴人 詐欺方式 匯款時間 匯款金額 書證 1 王晴卉 由該詐欺集團某成員，於109年7月26日下午2時18分許，以通訊軟體LINE暱稱「阿德」，佯稱：有代王晴卉下注彩券，後稱該彩券中獎，惟先需給付祈福金，才會寄發彩券與獎金云云，致王晴卉陷於錯誤，遂依指示匯款。 109年8月8日晚上9時10分許 23,500元 內政部警政署反詐騙諮詢專線紀錄表、新北市政府警察局樹林分局三多派出所受理詐騙帳戶通報警示簡便格式表、中華郵政自動櫃員機交易明細表、金融機構聯防機制通報單、王晴卉與詐欺集團成員之對話紀錄截圖各1份（偵卷一第36、39、47、53、102至130頁） 2 楊淨棋 由該詐欺集團某成員，於109年8月3日下午2時許，以通訊軟體LINE暱稱「財運大師」，佯稱：得為其補運求財，惟需支付求財法會之相關費用云云，致楊淨棋陷於錯誤，遂依指示匯款。 109年8月11日下午5時37分許 3,650元 新北市政府警察局三重分局大有派出所受理詐騙帳戶通報警示簡便格式表、內政部警政署反詐騙諮詢專線紀錄表、楊淨棋與詐欺集團成員之對話紀錄截圖、存摺內頁影本各1份（偵卷三第11至49頁） 3 湯瑞英 由該詐欺集團某成員，於109年6月17日上午9時16分許，以通訊軟體LINE暱稱「財運大師」，佯稱：得為其補運求財，惟需支付求財法會之相關費用云云，致湯瑞英陷於錯誤，遂依指示匯款。 109年8月12日上午11時29分許 55,000元 臺中市政府警察局大甲分局大甲派出所受理詐騙帳戶通報警示簡便格式表、金融機構聯防機制通報單、中華郵政無褶存款收執聯、湯瑞英與詐欺集團成員之對話紀錄截圖各1份（偵卷二第23、24、28、30至33、38至39頁） 
◎卷宗名稱及代號索引
編號 卷宗名稱 代號 1 111年度金簡上字第62號卷 本院卷 2 110年度偵字第21143號卷 偵卷一 3 110年度偵字第25860號卷 偵卷二 4 110年度偵字第30636號卷 偵卷三